【裁判字號】    98,上易,14
【裁判日期】    980421
【裁判案由】    返還不當得利
【裁判全文】
臺灣高等法院民事判決                  98年度上易字第14號
上  訴  人  甲○○
                        10
            丙○○
                        樓
共      同
訴訟代理人  傅國光律師
被  上訴人  得捷股份有限公司
法定代理人  乙○○
訴訟代理人  葉宏基律師
上列當事人間請求返還不當得利事件，上訴人對於中華民國97年
10月31日臺灣臺北地方法院97年度訴字第1124號第一審判決提起
上訴，本院於98年4月7日言詞辯論終結，判決如下：
    主    文
上訴駁回。
第二審訴訟費用由上訴人負擔。
    事    實    及    理    由
一、程序部分：
    按未於準備程序主張之事項，除該事項不甚延滯訴訟者，於
    準備程序後行言詞辯論時，不得主張之，民事訴訟法第276
    條第1項第2款亦定有明文。查上訴人於言論辯論時提出新台
    幣（下同）1億5000萬元匯款資料，經核上訴人確於96年8月
    21日匯款1億5000萬元予被上訴人一節，業由兩造於98年3月
    23 日準備程序不爭執（見本院卷第54頁背面），是上訴人
    於言詞辯論始提出上開證物，不甚延滯訴訟，應准許上訴人
    提出，先予說明。
二、上訴人主張：兩造於96年4月24日簽訂買賣契約，由上訴人
    購買被上訴人所有坐落臺北市○○區○○段第61號土地（應
    有部分1060 /100000）、其上第111號建物（應有部分8/657
    ）及第47號（所有權全部）建物即門牌號碼臺北市○○區○
    ○路19之5號7樓房屋（下合稱系爭房地），價金為1億6000
    萬元。第一至三期款項共1000萬元，此外，被上訴人前向訴
    外人華南商業銀行股份有限公司（下稱華南銀行）以系爭房
    地擔保最高限額1億5000萬元抵押債務（下稱系爭抵押債務
    ），則由上訴人於過戶後60日內申請貸款清償。96年6月14
    日，系爭房地雖移轉登記為上訴人甲○○名下，但系爭抵押
    債務餘額逾1億5000萬元，致上訴人無從以1億5000萬元貸款
    清償，然上訴人通知被上訴人處理未果。迨96年8月15及16
    日，被上訴人始通知上訴人於同年8月21日前清償尾款1億
    5000 萬元，上訴人遂於96年8月21日支付1億5000萬元；是
    上訴人並無遲延情事，縱有遲延，亦因被上訴人將付款期限
    延至96 年8月21日，上訴人亦免除遲延責任。然被上訴人竟
    要求上訴人開立面額112萬元、票面日期96年8月22日、票號
    AA0000000號、付款人永豐銀行北新分行、受款人為被上訴
    人之支票一紙（下稱系爭支票）；上訴人為取得清償證明遂
    簽發系爭支票交予被上訴人，故被上訴人受領112萬元並無
    法律上原因。爰基於不當得利返還請求權訴請被上訴人給付
    112萬元本息等語（於原審聲明：被上訴人應給付上訴人112
    萬元，及自起訴狀繕本送達翌日起至清償日止按年息百分之
    五計算之利息。原審為上訴人全部敗訴判決，上訴人提起上
    訴）。並上訴聲明：(一)原判決廢棄。(二)被上訴人應給付上訴
    人112萬元，及自起訴狀繕本送達翌日起至清償日止按年息
    百分之五計算之利息。
三、被上訴人則以：依據系爭契約第6條第3款約定，上訴人應於
    過戶後60日內（即96年8月13日）辦妥1億5000萬元貸款核撥
    或支付同額現金。自96年6月15日起，系爭抵押債務餘額即
    低於1億5000萬元，但是上訴人遲至96年8月21日始支付尾款
    1億5000萬元，自應按日以上開金額千分之一計付滯納金，
    自96年8月14日至21日止，7日滯納金為105萬元（150,000,
    000*0.001* 7 = 1,050,000）。又系爭契約第3條第5款約定
    點交期限為96年7月1日，故自次日（即96年7月2日）起管理
    費與水電費均應由上訴人負擔，茲被上訴人已於96年6月14
    日將系爭房地點交予上訴人，嗣代墊7月份管理費7萬3922元
    、8月份管理費7萬6386元、7月份水電費4萬5469元，合計19
    萬5777元，上訴人亦應負擔，與前開滯納金合計達124萬
    5777元（1,050,000 +195,777=1,245,777）。兩造嗣以112
    萬元和解，上訴人遂交付系爭支票，故被上訴人受領112萬
    元並非不當得利等語，資為抗辯。並答辯聲明：上訴駁回。
四、兩造不爭執事實：
  (一)兩造簽訂系爭契約，由上訴人向被上訴人購買系爭房地，總
    價1億6000萬元。第1期款500萬元、第2期款200萬元、第3期
    款300萬，尾款1億5000萬元。第3條第5款約定點交期限為96
    年7月1日。系爭契約第3條第4款後段約定：「其餘尾款（指
    1 億5000萬元）由甲方（指上訴人）向原擔保銀行辦理貸款
    或其他金融機構辦理貸款清償乙方（指被上訴人）原有抵押
    債權。」，第6條第3款約定：「甲方應於辦竣產權登記後60
    天內辦妥貸款核發，作為支付乙方之尾款；如甲方因貸款條
    件不符或因貸款金額不足時，屆期甲方仍應於乙方交屋同時
    以現金一次付清尾款，但經雙方另行約定者，不在此限。」
    ，第10條第1款前段約定：「甲方違反本契約約定時，每逾
    一日（自逾期日起至完全給付日止）應按未給付價款千分之
    一計算之滯納金交付予乙方…」。
  (二)系爭契約第5條第4款約定：「地價稅、房屋稅、水電費、瓦
    斯費、電話費、管理費、公共基金等及其他必要之應繳費用
    至7月1日止概由乙方負責繳納，翌日起即歸由甲方負擔，雙
    方同意於尾款交付時結清。」，自96年7月2日至同年8月21
    日，系爭房地水電費與管理費為19萬5777元。
  (三)上訴人支付第1至3期款項1000萬元後，系爭房地於96年6月
    14 日移轉登記為甲○○名下，上訴人嗣於96年8月21日付清
    尾款1億5000萬元，並於同年月22日交付系爭支票予被上訴
    人，被上訴人則交付系爭抵押債務清償證明。
五、本件爭點為：(一)上訴人是否遲延支付尾款1億5000萬元，致
    生滯納金105萬元？(二)上訴人應否償還96年7月2日至8月21日
    之水電費與管理費19萬5777元？(三)被上訴人受領112萬元，
    有無法律上原因？茲就兩造論點分述如下。
六、關於上訴人支付尾款有無遲延方面：
    被上訴人主張上訴人應於系爭房地過戶後60日內（即96年8
    月13日）辦妥1億5000萬元貸款核撥或支付同額現金：自96
    年6月15日起，系爭抵押債務餘額即低於1億5000萬元，但是
    上訴人遲至96年8月21日始支付尾款1億5000萬元，自應支付
    同年月14日至21日共計7日之滯納金105萬元等語。上訴人辯
    稱系爭房地過戶後，系爭抵押債務餘額仍逾1億5000萬元，
    故上訴人並無清償全部抵押債務義務；且上訴人早已申辦貸
    款準備塗銷抵押權，但被上訴人拒絕交付清償證明，致未能
    以貸款塗銷抵押權，並非可歸責上訴人所生遲延。被上訴人
    嗣於96年8月15及16日要求上訴人於同年月21日前清償尾款1
    億5000萬元，則上訴人遵期支付1億5000萬元，即無遲延責
    任云云。
    經查：
  (一)系爭契約第6條第3款約定上訴人應於辦竣產權登記後60天內
    辦妥貸款核發，如因貸款條件不符或因貸款金額不足時，屆
    期仍應以現金一次付清尾款；第10條第1款前段約定逾期付
    款時，每日以未付價款千分之一計算之滯納金，已如前述。
    茲系爭房地業於96年6月14日完成過戶，此為兩造所不爭，
    是96年8月13日已屆滿過戶60日期限，故上訴人應於該日辦
    妥1億5000萬元貸款核撥，或支付被上訴人同額現金，否則
    即屬違約。又兩造既稱上訴人於96年8月21日始支付尾款1億
    5000 萬元，依前述條款，上訴人已逾期7日，故應支付滯納
    金105 萬元（150, 000,000*0.001* 7 = 1,050,000）。
  (二)上訴人固憑華南銀行96年6月14日放款戶帳號資料查詢申請
    單（見原審卷第27頁），認系爭抵押債務餘額達1億5548 萬
    0729元；惟上開查詢單係於96年6月14日14時56分製做，充
    其量僅能證明系爭抵押債務於該時點之餘額，然上訴人憑此
    推論96年8月13日債務餘額亦為上開金額，自屬不足。何況
    ，96年6月14日系爭抵押債務餘額固為附表所示1億5494萬
    9750 元，此有華南銀行東湖分行98年3月10（98）華東湖字
    第47 號函所附授信餘額變動表可證（見本院卷第29、30頁
    ）；惟依上開信函所附放款交易明細查詢申請單所示，上訴
    人旋於96年6月15日清償500萬元，故系爭抵押債務餘額降為
    1 億4994萬9750元（154,949,750-5,000, 000=149,949,750
    ），迨96年8月13日，系爭抵押債務債務更降至附表所示
    8061萬3750元（見本院卷第31至49頁），則上訴人仍執前詞
    謂系爭抵押債務逾1億5000萬元，自非可採。上訴人另謂已
    於96年8月13日前申辦貸款，因被上訴人拒絕交付清償證明
    ，致上訴人無從以貸款塗銷抵押權云云；惟系爭契約第6條
    第3款既約定上訴人應辦妥1億5000萬元貸款核撥或以現金支
    付尾款，則上訴人要求被上訴人於收款前先行交付抵押權清
    償證明，即與系爭契約不符，況且上訴人迄未證明在96年8
    月13日前已辦妥貸款手續，故非可取。
  (三)再按解釋意思表示，應探求當事人之真意，不得拘泥於所用
    之辭句，民法第98條定有明文。是以解釋當事人所立書據之
    真意，以當時之事實及其他一切證據資料為其判斷之標準，
    不能拘泥字面或截取書據中一二語，任意推解致失真意（最
    高法院19年上字第28號判例意旨參照）。查宏基法律事務所
    固於96年8月15日96基律字第0815號函表示「主旨：茲代當
    事人得捷股份有限公司具函通知台端於民國（下同）96年8
    月21日前履行座落台北市○○區○○段61地號土地及其上建
    物門牌號碼台北市○○區○○路19之5號7樓之不動產買賣契
    約書第三條、第六條規定支付買賣價金新台幣壹億伍仟萬元
    義務。惠請查照。說明：一、…否則本公司必依法追究甲○
    ○、丙○○之民事責任」（見原審卷第28、29頁），被上訴
    人於96年8月16日得捷九六字第96081603號函亦稱：「主旨
    ：請貴方盡速依約履行，辦理相關代償還款事宜。說明：1.
    …新台幣（下同）壹億伍仟萬元整之義務，本公司已委請律
    師函知，請貴方於96年8月21日前清償完畢。…3.請於96年8
    月21日前具體回覆，否則本公司即於96年8月22日委請律師
    提出違約訴訟，並請求相關賠償。」（見原審卷第30頁）。
    綜觀信函全文，一方面表明上訴人已逾96年8月13日付款期
    限，故督促上訴人於同年月21日前補正尾款，另一方面則預
    告不補正之後果─被上訴人將以訴訟程序以實現債權，屆時
    上訴人將負擔更沈重給付內容（如被上訴人可能以給付遲延
    為由解除契約及求償），希望上訴人勿再拖延付款。除催告
    及預告意旨外，信函始終未提及給付期限延至96年8月21 日
    、並免除上訴人遲延給付各項責任；則上訴人僅因被上訴人
    告知補正期為96年8月21日，遽謂給付期限已修正為該日，
    且上訴人在該日以前交付尾款即無遲延責任云云，顯與前開
    信函本旨不符，故非可採。
七、關於管理費與水電費償還義務：
    被上訴人主張已於96年6月14日將系爭房地點交予上訴人，
    嗣代墊96年7月2日起水電費與管理費共19萬5777元，應由上
    訴人返還等語。上訴人則稱96年6月14日點交紀錄日期並非
    正確，上開費用不應由上訴人負擔云云。經查：
  (一)系爭契約第3條第5款約定點交期限為96年7月1日，第5條第4
    款且約定水電費、管理費等費用至7月1日止概由被上訴人負
    責繳納，翌日起即歸上訴人負擔；而96年7月2至同年8月21
    日之水電費與管理費為19萬5777元，此為兩造所不爭，已如
    前述。從而，被上訴人如依約在96年7月1日前點交系爭房地
    ，次日（96年7月2日）以後水電費、管理費19萬5777元，即
    應歸上訴人負擔。
  (二)查被上訴人於96年6月14日將系爭房地點交於上訴人，此有
    上訴人簽署之不動產點交紀錄可稽（見原審卷第38頁），堪
    認被上訴人已於96年6月14日履行點交義務；依前揭說明，
    系爭房地自96年7月2至同年8月21日之水電費與管理費19萬
    5777元，均應由上訴人負擔。被上訴人雖稱點交紀錄日期不
    實云云；然被上訴人既在點交紀錄簽名，如點交日期有誤，
    上訴人亦不可能視而不見，則上訴人無端指稱日期不實，又
    未能提出證據以實其說，自非可採。
八、關於被上訴人受領112萬元之原因：
    被上訴人主張上訴人應負擔滯納金與代墊款共計124萬5777
    元，經兩造於96年8月22日以112萬元和解，故上訴人交付系
    爭支票，被上訴人則交付清償證明等語。上訴人則否認兩造
    有和解情事，故被上訴人受領112萬元為不當得利云云。經
    查：
  (一)按和解者，謂當事人約定，互相讓步，以終止爭執或防止爭
    執發生之契約，民法第736條定有明文。查上訴人應支付被
    上訴人105萬元滯納金，另應負擔水電費、管理費19萬5777
    元，已如前述，合計上訴人須支付被上訴人124萬5777元（
    1,050,000+195,777=1, 245,777）。茲被上訴人於96年8月
    22日交付華南銀行於96年8月21日之抵押權清償證明（見原
    審卷第72頁），上訴人則於同日簽發系爭支票予被上訴人（
    見原審卷第37頁），應認兩造互為讓步，被上訴人就滯納金
    或水電等費用減縮為112萬元，上訴人則於交付系爭支票時
    取得抵押權清償證明。
  (二)上訴人固否認與被上訴人達成和解，然始終未能說明如何處
    理124萬5777元債務以取得清償證明，自屬不足。參以其於
    原審97年10月17日言詞辯論自陳，被上訴人聲稱不付利息就
    不給清償證明等語（見原審卷第86頁正面），顯見兩造確就
    抵押權清償證明、遲延責任討論；如事後未達成和解，上訴
    人如何能由被上訴人抵押權清償證明？是上訴人空言否認達
    成和解，實與常情不符，故為本院所不採。
九、綜上所述，被上訴人依約在96年6月14日將系爭房地移轉至
    甲○○名下，並點交於上訴人，然上訴人未於96年8月13日
    給付尾款1億5000萬元，遲至96年8月21日始給付尾款。上訴
    人本應償付被上訴人滯納金與代墊款共計124萬5777元，兩
    造嗣合意以112萬元和解，上訴人遂簽發系爭支票交付被上
    訴人；上訴人謂被上訴人受領前揭112萬元係不當得利，並
    非可採。從而，上訴人依據不當得利返還請求權，訴請被上
    訴人給付112萬元，及自起訴狀繕本送達翌日起至清償日止
    按年息百分之五計算之利息，為無理由，應予駁回；其假執
    行失所附麗，應併予駁回。是則原審依此駁回其訴及假執行
    之聲請，經核並無違誤，上訴意旨指摘原判決不當，求予廢
    棄改判，為無理由，應予駁回。
十、本件為判決基礎之事證已明，兩造其餘主張、陳述及所提證
    據，經審酌後，認均與本件結論無礙，不再一一論列，併予
    敘明。
十一、據上論結，本件上訴為無理由，爰判決如主文。
中    華    民    國    98    年    4     月    21    日
                    民事第十七庭
                        審判長法  官  藍文祥
                              法  官  張競文
                              法  官  吳燁山
正本係照原本作成。
不得上訴。
中    華    民    國    98    年    4     月    22    日
                              書記官  于  誠
附表：被上訴人積欠華南銀行債務變動表
┌──┬──────┬─────────────┬──────┬───┐
│編號│96年6月14日 │  96年8月13日債務餘額     │96年8月21日 │授信  │
│    │債務餘額，新│    （清償日期）          │ 債務餘額   │種類  │
│    │台幣（下同）│                          │            │      │
├──┼──────┼─────────────┼──────┼───┤
│ 1  │9萬8622元   │    0元（96年6月29日）    │0元         │      │
├──┼──────┼─────────────┼──────┼───┤
│ 2  │3萬7378元   │    0元（96年6月29日）    │0元         │      │
├──┼──────┼─────────────┼──────┼───┤
│ 3  │43萬元      │43萬元                    │43萬元      │保證  │
├──┼──────┼─────────────┼──────┼───┤
│ 4  │500萬元     │    0元（96年6月15日）    │0元         │      │
├──┼──────┼─────────────┼──────┼───┤
│ 5  │1900萬元    │    0元（96年7月5日）     │0元         │      │
├──┼──────┼─────────────┼──────┼───┤
│ 6  │4000萬元    │    0元（96年8月7日）     │0元         │      │
├──┼──────┼─────────────┼──────┼───┤
│ 7  │500萬元     │500萬元（96年8月21日）    │0元         │      │
├──┼──────┼─────────────┼──────┼───┤
│ 8  │500萬元     │500萬元（96年8月21日）    │0元         │      │
├──┼──────┼─────────────┼──────┼───┤
│ 9  │500萬元     │500萬元（96年8月21日）    │0元         │      │
├──┼──────┼─────────────┼──────┼───┤
│ 10 │600萬元     │600萬元（96年8月21日）    │0元         │      │
├──┼──────┼─────────────┼──────┼───┤
│ 11 │500萬元     │500萬元（96年8月21日）    │0元         │      │
├──┼──────┼─────────────┼──────┼───┤
│ 12 │20萬元      │    0元（96年6月29日）    │0元         │      │
├──┼──────┼─────────────┼──────┼───┤
│ 13 │1000萬元    │    0元（96年8月7日）     │0元         │      │
├──┼──────┼─────────────┼──────┼───┤
│ 14 │4000萬元    │4000萬元（96年8月21日）   │0元         │      │
├──┼──────┼─────────────┼──────┼───┤
│ 15 │29萬元      │29萬元（96年8月21日）     │0元         │      │
├──┼──────┼─────────────┼──────┼───┤
│ 16 │301萬元     │301萬元（96年8月21日）    │0元         │      │
├──┼──────┼─────────────┼──────┼───┤
│ 17 │260萬元     │260萬元（96年8月21日）    │0元         │      │
├──┼──────┼─────────────┼──────┼───┤
│ 18 │290萬元     │290萬元（96年8月21日）    │0元         │      │
├──┼──────┼─────────────┼──────┼───┤
│ 19 │89萬5000元  │89萬5000元                │89萬5000元  │保證  │
├──┼──────┼─────────────┼──────┼───┤
│ 20 │448萬8750 元│448萬8750元（96年7月31日）│0元         │      │
├──┼──────┼─────────────┼──────┼───┤
│未償│1億5494萬   │ 8061萬3750元             │132萬5000元 │      │
│總額│9750元      │ 註：已清償7433萬6000元   │            │      │
└──┴──────┴─────────────┴──────┴───┘


司法院資訊處製作；財團法人民間司法改革基金會備份。
